臺灣高雄地方法院刑事判決　　　　　　　99年度訴字第1285號
公　訴　人　臺灣高雄地方法院檢察署檢察官
被　　　告　吳元驥
指定辯護人　本院公設辯護人陳信凱
上列被告因殺人未遂案件，經檢察官提起公訴（99年度偵字第
176 號），本院判決如下：
    主  文
吳元驥殺人未遂，處有期徒刑柒年陸月。
    事  實
一、吳元驥為徐溢（於民國98年7 月16日另因肺炎、心肺衰竭等
    因病死）之繼子，吳元驥原同住在徐溢高雄市○○區○○路
    18 之1號4 樓住處，徐溢因不滿吳元驥言行舉止而經常與之
    發生口角與肢體衝突，吳元驥因此於97年10月中旬自行搬離
    上開徐溢上開住所在外居住。嗣吳元驥因缺錢花用，於98年
    5 月4 日凌晨5 時許，欲返回上址拿錢，在1 樓電梯處巧遇
    徐溢，雙方再度爆發口角爭執，吳元驥心生不滿，竟基於殺
    人之犯意，持不詳刀械，朝徐溢頭、頸及手部猛砍，致徐溢
    受有頭皮、臉部、左耳、前後頸、左手掌之多重刀切傷合併
    大量出血之傷害，並有休克現象，而有立即生命危險，徐溢
    因不敵吳元驥之攻擊，負傷逃回住處門口猛按電鈴並拍打鐵
    門、對外呼救，同棟公寓住戶孫進玉剛好正在5 樓樓頂運動
    ，因聽聞徐溢哀嚎聲，即自頂樓探頭向下1 樓大門口處查看
    ，見到吳元驥愴惶騎乘機車離開現場，孫進玉再循聲走往4
    樓，見及徐溢之妻萬麗珍開門救護徐溢，徐溢同時向萬麗珍
    喊稱：「你兒子殺我、你兒子殺我、你兒子殺我！」等語，
    萬麗珍隨即將徐溢送醫急救，幸因及時送醫之故，徐溢方免
    於死。
二、案經高雄市政府警察局岡山分局報請臺灣高雄地方法院檢察
    署檢察官偵查起訴。
    理  由
壹、證據能力部分
一、證人孫進玉之警詢陳述
    按被告以外之人於檢察事務官、司法警察官或司法警察調查
    中所為之陳述，與審判中不符時，其先前之陳述具有較可信
    之特別情況，且為證明犯罪事實存否所必要者，得為證據，
    刑事訴訟法第159 條之2 定有明文。其所謂「具有較可信之
    特別情況」，係指其陳述係在特別可信為真實之情況下所為
    者而言，例如被告以外之人出於自然之發言、臨終前之陳述
    ，或違反自己利益之陳述等特別情形均屬之。蓋被告以外之
    人在類此特別情況下所為之陳述，就通常而言，其虛偽之可
    能性偏低，可信之程度較高，若該項陳述為證明犯罪事實存
    否所必要，依上規定，自得構成傳聞法則之例外，而承認其
    證據能力（最高法院刑事判決94年度台上字第5490號判決意
    旨參照）。查證人孫進玉於警詢中就被告吳元驥犯罪所為之
    陳述，固為被告以外之人於審判外之言詞陳述，惟證人孫進
    玉經本院傳喚到庭作證，就有無聽見徐溢之呼救聲、是否看
    見徐溢受傷、被告自公寓騎乘機車離去等節證稱：沒有聽到
    徐溢呼救聲，亦未看見徐溢流血在按電鈴及有人自公寓門口
    衝出等語（見本院訴卷第24頁），與其先前於警詢中係供陳
    ：當日有聽見他人哀嚎鳴呼救聲，其自頂樓探頭往下看到被
    告從大門衝出，其自5 樓走樓梯至徐溢4 樓家門口，看到徐
    溢在自家門口按電鈴且全身是血，並對開門之萬麗珍喊「你
    兒子殺我」等語（見警一卷第6 頁），有所不符，然依證人
    即當初尋得孫進玉之員警廖朝宗結證證稱：若證人孫進玉未
    主動陳述，並不知道有何人目擊案發情形等語（見本院訴卷
    第83頁），證人孫進玉於偵查中復陳明警詢時均依自己意思
    陳述，未受警方脅迫等語（見偵卷第12頁），則證人孫進玉
    亦非受脅迫、恐嚇或其他不正方法而作證，足見證人孫進玉
    係主動向警方陳明親自見聞之自然發言，參以本件證人孫進
    玉警詢筆錄係於98年5 月4 日10時15分製作，亦經證人即共
    同製作筆錄之員警湯志成證述在卷（見本院訴卷第78頁），
    距案發時間尚屬短暫，受到外力影響較徵，亦較少考慮利害
    關係，具有較可信之特別情況，參以證人孫進玉於審理時就
    有關被告是否牽涉本案等重要情節之所為證述，均與警詢所
    述相左，全然無從替代警詢內容，並衡酌徐溢遭人砍傷呼救
    及被告有無同時自該址離去等節，並無他人在場聽聞或有錄
    音、書面資料可供佐證相同事實，則證人孫進玉警詢之供述
    內容確為關涉被告有無殺人未遂犯行所不可或缺之證據，已
    符合前開必要性之要件，得為證據。
二、證人孫進玉及急診醫院張永祥轉述徐溢之證述
    按被告以外之人於審判外就其親自聞見或經歷之事實所為之
    言詞或書面陳述，屬「狹義傳聞證據」，原則上不具證據能
    力，惟刑事訴訟法設有例外容許之要件，得作為證據。而被
    告以外之人於該被告之案件審判中，到庭以言詞或書面轉述
    原供述之被告或被告以外之人所陳述內容之「傳聞證言」或
    「傳聞書面」，與上開情形有異，然亦屬傳聞證據之性質則
    同，依傳聞法則，原則上亦認不具證據能力，不得以之作為
    認定犯罪事實之依據；惟若原供述之「被告」否認該陳述，
    或原供述之「被告以外之人」已死亡、身心障礙致記憶喪失
    或無法陳述、滯留國外或所在不明而無法傳喚或傳喚不到、
    到庭後無正當理由拒絕陳述等因素，致客觀上不能陳述並接
    受詰問，而到庭之「傳聞證人」已依人證程序具結陳述並接
    受詰問，且該「傳聞證言」或「傳聞書面」具備特別可信性
    及證明犯罪事實存否所不可或缺之必要性嚴格條件，依同法
    第159 條之3 之法理，亦得例外作為證據，用以兼顧人權保
    障與真實發現，並維護司法正義（最高法院97年台上931 號
    判決參照）。本件證人孫進玉就聽聞徐溢向萬麗珍表示「你
    兒子殺我」，以及徐溢向張永祥陳稱「遭前妻之子殺傷」部
    分，雖均係聽聞徐溢生前陳述並為轉述，惟徐溢業於98年7
    月16日另因肺炎、心肺衰竭等因病死，有義大醫院98年7 月
    17日診斷證明書1 紙附卷可查（見偵卷第15頁），已無從傳
    訊徐溢到庭作證，接受詰問，而證人孫進玉、張永祥業以證
    人身分到庭並經具結，經被告及其辯護人實施交互詰問，已
    踐行保障被告之正當詰問權，且證人孫進玉、張永祥僅分別
    為目擊相關經過及為徐溢急救之人，與本案並無任何利害關
    係，參以被害人徐溢於甫遭殺傷後所為之陳述，尚未受任何
    外力介入，虛偽可能性偏低，可信程度較高，因認具備特別
    可信性及證明犯罪事實存否所不可或缺之必要性，應認有證
    據能力。
三、義大醫院出具之徐溢病歷
    按醫師執行醫療業務時，應依醫師法之規定，製作病歷，此
    一病歷之製作，均屬醫師於醫療業務過程中所須製作之紀錄
    文書，自屬刑事訴訟法第159 條之4 第2 款所稱從事業務之
    人於業務上所須製作之紀錄文書（最高法院97年度台上字第
    666 號判決要旨參照），基此，義大醫院出具之徐溢病歷，
    為負責為徐溢急救之醫師，依其所見所為之證明文書，核其
    本質，雖係被告以外之人於審判外之書面陳述，惟因係從事
    業務之醫師於醫療業務上所製作之證明文書，且無顯不可信
    之情況，依刑事訴訟法第159 條之4 第2 款之規定，得為證
    據。
四、本案以下所引用之其餘傳聞證據，檢察官、被告及其辯護人
    於本院審理程序中均已同意有證據能力（見本院訴卷第21、
    22頁），且迄言詞辯論終結均未就證據能力部分聲明異議，
    本院審酌該等言詞或書面陳述作成之情況，並無非出於任意
    性或不正取供，或違法或不當情事，且客觀上亦無不可信之
    情況，堪認為適當，均有證據能力。
貳、實體部分
一、訊據被告矢口否認有何殺人未遂犯行，辯稱：當時因酒醉意
    識不清，但未帶刀回家，亦未遇見徐溢，本案事發後，雖有
    離家數日之舉，然此情係因其姊吳佩玟曾電告有他人目擊徐
    溢為其所殺傷，且其聽聞時仍處酒醉狀態，方以為係其所為
    ，因而離家多日，不敢回家云云；辯護人則稱：徐溢傷後始
    終未製作筆錄，本案欠缺被害人陳述之直接證據，徐溢雖於
    急救時陳稱遭前妻之子殺傷，惟被告為徐溢之繼子，徐溢應
    另指他人行兇，且徐溢當時精神極不穩定、語無倫次，所述
    是否可信，有所疑問，又證人孫進玉自陳視力不佳且位處該
    公寓5 樓頂樓，理應無法辨視自1 樓出入及騎車進去之人，
    況證人孫進玉已於偵、審中改稱未看見被告自1 樓大門衝出
    ，亦未看見徐溢，警詢中所為陳述不實等情由為被告辯護。
    經查：
  (一)徐溢於98年5 月4 日5 時許在住處門口前遭人砍傷，嗣經其
    妻萬麗珍撥打199 電話緊急送醫急救乙情，業據萬麗珍證稱
    ：伊當時在房間睡覺，因聽見狗叫聲將耳塞取出，即聽見有
    人搖住處鐵門之聲音，伊一開門即聽見徐溢說「我流血了」
    ，低頭一看確實有血滴在地上等語（見警一卷第3 頁），而
    徐溢住處鐵門外面處有血斑點、下緣處有血跡斑點分佈，不
    鏽鋼門手把、門板上有血跡等情，亦有高雄市政府警察局岡
    山分局刑案現場勘察報告及照片可佐（見警二卷第頁），另
    徐溢經送義大醫院急救，經診斷結果，受有頭皮、臉部、左
    耳、前後頸、左手掌之多重刀切傷合併大量出血之傷害，並
    有休克現象，若未緊急救護有立即生命危險等情，業經證人
    即急診醫師張永祥證述在卷（見本院訴卷第61頁），復有義
    大醫院徐溢病歷、99年2 月11日義醫字第09900271號函等件
    可佐（見警一卷第28頁、偵卷第36頁），上情堪可信為真實
    ；而就徐溢遭人砍傷之經過乙節，證人孫進玉於警詢時證稱
    ：其於98年5 月4 日清晨5 點多至頂樓5 樓運動時，聽見有
    人哀嚎求救，故自頂樓探頭往下看，看見被告從大門衝出，
    並掀起停放於高雄市○○區○○路18之1 號旁之機車坐墊將
    某物品放入置物箱，隨即騎乘該輛機車沿後協路往西逃逸，
    其即自5 樓走樓梯至4 樓徐溢住處門口，看見徐溢全身是血
    ，在自家門口按電鈴並用手敲擊大門，嗣徐溢之妻子萬麗珍
    開門自屋內走出，徐溢不停向萬麗珍表示「你兒子殺我！」
    等語（見警一卷第6 、7 頁），另徐溢於急救時，復向證人
    張永祥表示「前妻之兒子殺我」乙情，復據證人張永祥證述
    在卷（見本院訴卷第60頁），並有張永祥所紀錄之急診病歷
    1 紙可證（見警一卷第89頁），而被告因缺錢花用，確有於
    該日清晨5 、6 時許回至徐溢住處拿錢乙節，亦經被告於偵
    查時及本院準備程序自承在卷（見偵卷第24、39、40頁，本
    院審訴卷第18頁），參以萬麗珍為徐溢之妻，被告則為萬麗
    珍之獨子，徐溢並無前妻等節，經萬麗珍、被告陳明無誤（
    見警一卷第3 頁、本院訴卷第63頁），堪認徐溢所謂「前妻
    之子」，當為「其妻之子」之意，徐溢向萬麗珍、張永祥所
    指述行凶之人即為被告，綜上各情，足認被告其時回至徐溢
    住處時，確有在門口遇見徐溢，被告並基於殺人之犯意，持
    不詳刀械砍殺徐溢後，隨即自公寓1 樓大門衝出並騎乘機車
    離去等情為真實，被告確有殺人未遂之犯行無疑。
  (二)證人孫進玉後於偵查時固改稱：因當日天色昏暗，伊不清楚
    自大門衝出之人是否為被告，不清楚徐溢哀嚎之內容是什麼
    ，亦未在警詢時表示聽見徐溢說「你兒子殺我」等語（見偵
    卷第頁），嗣於本院審理時又改稱：沒有聽到徐溢呼救聲，
    亦未看見徐溢本人，記不得是否聽見有人呼救或看見有人自
    公寓門口衝出，亦未遇見萬麗珍，伊不清楚警察在警詢筆錄
    寫什麼等語（見本院訴卷第24、26頁），惟證人孫進玉偵、
    審時已陳明製作警詢筆錄時均照自己意思陳述，未受脅迫，
    亦未說謊等語（見偵卷第12頁，本院訴卷第27頁），證人即
    製作筆錄之員警湯志成亦具結證稱：證人孫進玉所陳述之目
    擊過程即如警詢筆錄所載，其當時情緒正常，製作完畢後有
    請證人孫進玉看過再簽名等語（見本院訴卷第79頁），足認
    證人於警詢時之陳述，當係本於自主意識而為，參以警方到
    達案發現場時，尚不知是否有目擊證人乙情，業據證人廖朝
    宗結證證稱：若證人孫進玉未主動陳述，並不知道有何人目
    擊看見案發情形等語（見本院訴卷第83頁），顯見證人孫進
    玉應係主動向警方陳明親身見聞，且其若非未親身見聞相關
    經過，如何能詳實描述被告所騎乘之機車停放位置、被告有
    無放置物品在機車置物箱內、逃逸方向、徐溢受傷情狀及有
    無向萬麗珍表示「你兒子殺我」等具體細節，並衡酌證人張
    永祥證稱徐溢於急救時陳稱遭「前妻之子」砍傷乙情，核與
    證人孫進玉上揭證述徐溢向萬麗珍表示「你兒子殺我」之情
    節相仿，具相當之可信性，益徵證人孫進玉警詢時之證述當
    係依親身經歷之回憶而為，自可採信，至其後於偵審改稱未
    見聞事發經過之詞，顯係事後迴護之詞，難認可採。
  (三)被告雖辯稱：案發時為清晨5 點多，附近路燈距公寓1 樓大
    門仍有一段距離，證人孫進玉於審理時證稱因天色昏暗，故
    無法看清何人自大門衝出，方符情理云云，惟高雄市○○區
    ○○路18之1 號前後均設有路燈，照明涵蓋範圍以燈桿為中
    心前後左右約10公尺，有卷附之高雄市政府警察局岡山分局
    100 年1 月24日高市警岡分偵字第1000000213號函附鄰近路
    燈坐落現場圖及照片可查（見本院訴卷第38至41頁），堪認
    現場已有相當之照明亮光，供證人孫進玉辨視自大門出入之
    人是否為被告本人，衡以證人孫進玉於警詢時係經警多次詢
    問後，仍明確證稱因被告先前仍住在徐溢住所時，常與被告
    碰面，故可確認自大門衝出騎乘機車逃逸之人確為被告無誤
    （見警卷第6 、7 頁），另被告亦於偵查中及本院準備程序
    中自承於該時有回至徐溢住處，而與證人孫進玉證述曾目擊
    被告在事發現場等情相符，足見證人孫進玉於審理中改稱因
    天色昏暗故無法看清該人是否被告之證述，並非有據。
  (四)被告後雖改口辯以當時酒醉意識不清，案發時不知自己身在
    何處，且於99年5 月4 日7 時許即已離開岡山，因其姊吳佩
    玟曾電告有他人目擊係其殺傷被害人，其聽聞時仍處酒醉狀
    態，方以為係其所為，因而離家多日，不敢回家云云（見警
    卷第3 頁），惟被告確有於99年5 月4 日清晨5 、6 時許回
    至徐溢住處乙情，迭經被告於99年3 月1 、10日偵查程序及
    本院99年7 月26日準備程序自承在卷，被告至審理時方改口
    以酒醉為由辯稱不知身在何處，顯為卸責之詞，又依被告所
    持有之0000000000號行動電話雙向通聯紀錄所連結之基地臺
    位置，被告於98年5 月4 日7 時至12時止，均位於高雄市岡
    山區或燕巢區，有威寶電信98年5 月2 日至同年9 月6 日雙
    向通聯紀錄1 份可佐（見他卷第12至14頁），核與被告供陳
    當日7 時許離開岡山區，至11、12時許已在高雄市之說法不
    符（見警二卷第1 至2 頁），倘若被告未殺傷徐溢，被告何
    須刻意隱匿事發後之行蹤，又衡諸常情，被告所涉者係殺人
    重罪，法定刑為死刑、無期徒刑或10年以上有期徒刑，若非
    己所為，縱有他人陳稱目擊，當會盡力澄清，豈有可能甘冒
    受重刑處罰之風險，任意承認犯罪，反之，被告當係於砍殺
    徐溢後，因畏罪心虛，方虛構案發後之行蹤並且離家多日，
    以逃避查緝，避免罪行遭人發現，益可證認被告確有殺傷徐
    溢之事，被告所為辯解，均不足採信。
  (五)又被告之辯護人雖稱徐溢於急救時，固然曾向醫師張永祥言
    及遭前妻之子殺傷，惟被告為徐溢之繼子，徐溢亦無前妻，
    行兇之人應係被告以外之人，且徐溢其時精神狀態不穩定、
    語無倫次，所述是否與事實相符，即有可疑，然查，依被告
    所陳，徐溢僅與萬麗珍結婚，並無前妻（見本院訴卷第63頁
    ），現實上即無所謂徐溢前妻所生之兒子此人存在，而徐溢
    遭殺傷後係向萬麗珍表示遭被告殺傷，業如上述，堪認徐溢
    口頭所謂「前妻之子」，當屬口誤，真意當指遭「其妻之子
    」即被告砍傷而言，尚非所謂徐溢另指他人；另徐溢於入院
    初期，有精神狀態不穩定及語無倫次之情狀，固有前揭義大
    醫院99年2 月11日義醫字第09900271號函文可證（見偵卷第
    36 頁 ），惟證人張永祥結證證稱：在急診時，徐溢之精神
    狀態清醒且正常，可與其正常對話，亦可瞭解其講話內容，
    其向徐溢詢問為何全身受有刀傷，徐溢則表示被前妻之子砍
    傷，有關徐溢精神狀態不穩定且語無倫次之紀錄，應是之後
    替徐溢開刀及住院醫院之結論，有可能是屬於壓力症侯群，
    也就是事件發生當下是正常的，後來才發生精神不穩定之情
    形等語（見本院訴卷第60、62頁），依證人所述，徐溢精神
    狀態不穩定、語無倫次應為急救後方產生之情狀，其向證人
    張永祥陳稱遭前妻之子砍傷時，意識應當仍然清楚並能辨別
    所為陳述之意涵，辯護人就此所指，當屬誤會。
  (六)又認定犯罪事實所憑之證據，並不以直接證據為限，即綜合
    各種間接證據，本於推理作用，為認定犯罪事實之基礎，如
    無違背一般經驗法則，尚非法所不許（最高法院44年台上字
    第702 號判例意旨可參），本案依上開相關間接事證及論理
    ，足以認定被告殺人未遂之犯行，縱雖未經徐溢作證確認，
    亦無礙本案被告犯行之認定，況據萬麗珍所陳，案發後徐溢
    有時說係自行跌倒受傷，有時又不講，並未提及傷勢與被告
    有關（見偵卷第30頁），另被告之姊吳佩玟亦證稱：徐溢未
    提及遭何人砍傷等語（見偵卷第31頁），則徐溢或以與刀傷
    傷勢顯不相符之跌倒掩飾真正受傷原因，或僅消極不願承認
    係遭被告砍傷，並未積極澄清非被告所為，亦無法反證被告
    並非行兇之人，辯護人就此所為辯解，尚非有理。
二、綜上所述，被告所為辯解，均非有據，本件事證明確，被告
    犯行足堪認定，應依法論罪科刑。
三、核被告所為，係犯刑法第271 條第2 項、第1 項之殺人未遂
    罪。被告雖已著手殺人行為之實行，惟未生被害人死亡之結
    果，其犯罪尚屬未遂，爰依刑法第25條第2 項規定，按既遂
    犯之刑減輕之。爰審酌被告與被害人徐溢雖無血緣關係，惟
    徐溢與被告之母萬麗珍既為夫妻關係，徐溢身為被告之繼父
    ，被告仍應敬重尊長，惟被告不思及此，竟僅因細故與徐溢
    發生爭執，即持不詳刀械砍殺徐溢，幸因徐溢及時送醫，方
    免於死，被告所為惡性非輕，並斟酌被告自述國中畢業及為
    本案犯行之動機、手段、被害人所受傷勢、智識程度及犯後
    態度等一切情狀，茲量處如主文所示之刑，以示懲儆。又被
    告持以砍傷徐溢之不詳刀械並未扣案，亦無證據證明是否違
    禁物或為被告所有之物，為免將來執行之困難，爰不諭知宣
    告沒收，併此敘明。
據上論斷，應依刑事訴訟法第299 條第1 項前段、刑法第271 條
第2 項、第1 項、第25條第2 項，判決如主文。
本案經檢察官張雅婷到庭執行職務。
中    華    民    國   100    年    4     月    27    日
                  刑事第十八庭審判長法  官  黃宗揚
                                    法  官  鄭子文
                                    法  官  高瑞聰
以上正本證明與原本無異。
如不服本判決，應於判決送達之日起10日內向本院提出上訴書狀
。
中    華    民    國   100    年    5     月    2     日
                                    書記官  林修弘
附錄：本案論罪科刑法條全文
刑法第271條
殺人者，處死刑、無期徒刑或十年以上有期徒刑。
前項之未遂犯罰之。
預備犯第一項之罪者，處二年以下有期徒刑。